臺灣高等法院高雄分院刑事判決　　　　 99年度上訴字第791號
上　訴　人
即　被　告　李進財
選任辯護人　李文禎律師
　　　　　　黃如流律師
　　　　　　黃小舫律師
上列上訴人因誣告等案件，不服臺灣高雄地方法院97年度易字第
1272號、98年度訴字第1523號中華民國99年3 月3 日第一審判決
（起訴案號：臺灣高雄地方法院檢察署96年度偵字第778 號；追
加起訴案號：臺灣高雄地方法院檢察署98年度偵字第13325 號）
，提起上訴，本院判決如下：
     主  文
上訴駁回。
     事  實
一、李進財明知其妻陳錦月於高雄市○○區○○路669 號之寶華
    商業銀行莒光分行（下稱寶華莒光分行）所開立帳號為0064
    56、付款人為寶華莒光分行、票據號碼BB0000000 至BB0000
    000 之空白支票6 紙（下稱系爭支票），並未遺失，竟基於
    誣告不特定人之犯意，於民國95年6 月6 日，利用不知情之
    陳錦月（業經檢察官不起訴處分確定）至寶華莒光分行，以
    含上開系爭支票在內之票據號碼BB0000000 至BB0000000 共
    25紙支票，業於95年6 月5 日在其位於高雄市○○區○○街
    609 號住處遺失為由，辦理空白票據掛失止付，同時填具致
    警察機關之遺失票據申報書，由臺灣票據交換所高雄市分所
    轉報請警察機關協助偵查，未指定犯人，而誣告他人涉犯侵
    占遺失物及竊盜罪嫌。
二、詎李進財竟又意圖為自己不法之所有，於95年7 月5 日持前
    開已申報遺失之系爭支票，即票據號碼BB0000000 至BB0000
    000 ，面額依序分別為新台幣（下同）110 萬元、60萬元、
    100 萬元、100 萬元、80萬元（上揭5 紙支票，皆未載發票
    日，面額共計450 萬元），及票據號碼BB0000000 、面額16
    萬5 千元、發票日為95年8 月31日之支票1 紙，前往周建成
    、周武玉霜夫妻位於高雄市○○區○○街67號住處，向周武
    玉霜佯稱欲換回先前開給周建成、周武玉霜夫婦，用以供向
    其等借款擔保，發票人陳錦月、付款人大眾商業銀行右昌分
    行（下稱大眾右昌分行）之支票，並支付借款利息16萬5 千
    元，致周武玉霜陷於錯誤，因而同意換票，將發票人陳錦月
    、付款人大眾右昌分行之支票數紙，交還予李進財。嗣經周
    武玉霜於95年8 月31日屆期將上開票號：BB0000000 ，面額
    16 萬5千元，發票日為95年8 月31日之支票，以其子周柏維
    所開立寶華楠梓分行帳號000000000000號帳戶提示，經通知
    上揭支票已遭辦理空白支票掛失，始獲悉上情。
三、李進財另意圖使周建成、周武玉霜受刑事處分，明知系爭支
    票並未遺失，周建成、周武玉霜亦未竊取系爭支票，或偽造
    系爭支票，以及周建成、周武玉霜並無誣告、誹謗之犯行，
    竟基於誣告犯意，於96年12月27日以刑事告訴狀向臺灣高雄
    地方法院檢察署對周建成、周武玉霜提出竊盜、偽造有價證
    券、誣告、誹謗等罪嫌之告訴，誣指「周建成、周武玉霜偷
    走系爭支票，自行填寫上開金額」，及「周建成、周武玉霜
    偷走系爭支票後，常去找伊要錢，打擊其商譽，並對伊誣告
    」等語，並接續於該案偵查程序中以言詞誣指周建成、周武
    玉霜涉犯竊取系爭支票之犯行，周建成、周武玉霜誣告伊誣
    告，及周建成、周武玉霜誣指伊欠錢，誹謗伊名譽等犯行，
    而向該管公務員誣告周建成、周武玉霜涉犯竊盜、偽造有價
    證券、誣告，及誹謗等犯行。惟案經臺灣高雄地方法院檢察
    署檢察官以97年度他字第216 號、97年度偵字第4801號偵辦
    ，於97年2 月29日對周建成、周武玉霜為不起訴處分後，李
    進財仍不服聲請再議，再經臺灣高等法院高雄分院檢察署以
    97年度上聲議字第458 號駁回聲請確定在案。
四、案經周建成、周武玉霜訴請臺灣高雄地方法院檢察署檢察官
    偵查起訴暨追加起訴。
    理  由
壹、證據能力部分
一、按被告以外之人於偵查中向檢察官所為陳述，除顯有不可信
    之情況者外，得為證據，同法第159 條之1 第2 項定有明文
    。證人陳錦月、周建成、周武玉霜於檢察官偵查中所為之陳
    述，係經具結而為證述，檢察官在偵查時並無不法取供之情
    形，且證人周建成、周武玉霜業經原審行交互詰問程序，被
    告之對質詰問權已獲得保障，依上說明，其等於偵查中之證
    詞自具有證據能力。
二、按被告以外之人於審判外之陳述雖不符刑事訴訟法第159 條
    之1 至之4 等四條之規定，而經當事人於審判程式同意作為
    證據，法院審酌該言詞陳述或書面陳述作成時之情況，認為
    適當者，亦得為證據；當事人、代理人或辯護人於法院調查
    證據時，知有刑事訴訟法第159 條第1 項不得為證據之情形
    ，而未於言詞辯論終結前聲明異議者，視為有前項之同意，
    同法第159 條之5 定有明文。本件證人陳錦月、周建成、周
    武玉霜均曾於警詢中為陳述，其等性質雖屬傳聞證據，惟其
    等所為之上開警詢筆錄內容，業經本院審理時予以提示並告
    以要旨，且各經檢察官、辯護人及被告等人表示意見。當事
    人或辯護人已知上述筆錄乃傳聞證據，且均未於言詞辯論終
    結前對該等筆錄內容異議，依上開規定，是其等於警詢中之
    證言應具有證據能力。
貳、實體部分：
一、上訴人即被告李進財（下稱被告）於本院審理中經合法傳喚
    未到庭，惟被告於原審審理中即矢口否認有未指定犯人誣告
    、詐欺及誣告等犯行，辯稱：系爭支票是在95年6 月5 日在
    店內發現遺失後，才要陳錦月向銀行申報掛失，並報警處理
    ；87年間是周建成、周武玉霜夫妻向伊借錢，並非伊向他們
    借錢；另系爭支票是遭周建成、周武玉霜夫妻偷走後偽造，
    並無誣告他們云云。
二、經查：
  (一)寶華銀行莒光分行帳號：006456之支票帳戶，是由陳錦月所
    申請，該帳戶之支票平時則由被告保管使用；而被告卻在95
    年6 月6 日以包括系爭支票在內之票據，即支票號碼BB0000
    000 至BB0000000 之空白支票25紙，於95年6 月5 日在高雄
    市○○區○○街609 號家中遺失為由，請陳錦月向寶華莒光
    分行辦理掛失止付，同時填具致警察機關之遺失票據申報書
    ，由臺灣票據交換所高雄市分所轉報請警察機關偵查等事實
    ，業據被告於警詢及原審審理時供述在卷（見95偵29968 卷
    第8 至9 頁、原審(二)卷第193 頁），核與證人陳錦月於警詢
    及檢察官訊問時具結證稱：系爭支票是被告說遺失，要我去
    辦掛失止付等語相符（見95偵29968 卷第6 頁、95他7432卷
    第41至42頁）。此外，復有票據掛失止付通知書、遺失票據
    申報書、臺灣票據交換所高雄市分所95年9 月21日台票高字
    第2071號函、寶華銀行莒光分行95年9 月21日寶華莒發字第
    234 號函等（見95他7432卷第28、29、25至30、31至32頁）
    在卷可稽。是被告利用陳錦月以系爭支票遺失為由，向臺灣
    票據交換所高雄市分所辦理掛失止付，並轉報請警察機關偵
    查之事實，應堪認定。又上開辦理掛失止付之票據，其中票
    據號碼BB0000000 ，面額16萬5 千元，發票日95年8 月31日
    之支票，經周建成、周武玉霜夫妻透過其子周柏維於寶華楠
    梓分行所開立帳號000000000000號之帳戶提示後，遭以掛失
    空白票據為由退票，亦有上揭支票影本、退票理由單、掛失
    止付票據提示人資料查詢表等（見95他7432卷第9 、30頁）
    在卷可按，是上開支票經提示後遭以空白支票掛失止付為由
    退票之事實，亦堪認定。
  (二)又被告另於96年12月27日具狀向臺灣高雄地方法院檢察署檢
    察官對周建成、周武玉霜提出竊盜、偽造有價證券、誣告，
    及誹謗等犯行之告訴，有卷附刑事告訴狀（見97他216 卷第
    1 至3 頁）可稽，且被告於97年1 月8 日檢察官訊問時亦指
    稱：要告周建成、周武玉霜偽造支票，及偷走支票，及周建
    成、周武玉霜誣告我，要告其等誣告，以及我未欠其等錢，
    他們卻一直說我欠他們錢，涉嫌誹謗等語（見97他216 卷第
    10至11頁），是被告有意圖使周建成、周武玉霜受竊盜，及
    偽造有價證券、誣告，及誹謗等刑事追訴之事實，應堪認定
    。而被告除於96年12月27日具狀向臺灣高雄地方法院檢察署
    檢察官對周建成、周武玉霜提出竊盜、偽造有價證券、誣告
    ，及誹謗等犯行之告訴外，於該案偵查期間尚一再指稱：周
    建成、周武玉霜涉有竊取其系爭支票、偽造系爭支票、誣告
    伊涉嫌誣告、偽造有價證券，以及伊並未積欠周建成、周武
    玉霜夫妻債務，卻遭其等一再誹謗積欠其等債務等語（見97
    他216 卷第9 至12頁），且於所提出告訴經承辦檢察官於97
    年2 月29日為不起訴處分後，猶不服具狀提出再議之聲請，
    嗣經臺灣高等法院高雄分院檢察署以97年度上聲議字第458
    號駁回聲請在案（見97偵4801卷第10至12頁），是被告有誣
    告周建成、周武玉霜之犯意甚明。
  (三)又被告自87年間起因投資股票，多次以其妻陳錦月所開立大
    眾右昌分行之支票向周建成、周武玉霜夫妻借款，截至95年
    7 月5 日止尚欠周建成、周武玉霜夫妻共計本金450 萬元，
    及積欠94年7 月至11月、95年1 月至6 月，共11月，每月1
    萬5 千元之利息，共16萬5 千元乙節，業據證人周建成於原
    審審理時具結證稱：被告與我是先前是同事，自87年間起多
    次向我們夫妻借款，並以其妻陳錦月大眾右昌分行的支票還
    款及擔保，到95年7 月5 日為止尚欠本金450 萬元等語（見
    原審易字(一)卷第79至81頁）。另證人周武玉霜於原審審理時
    亦具結證稱：被告自87年間起即多次向我們夫妻借錢，都是
    開其妻陳錦月大眾右昌分行的支票還款及擔保，到95年7 月
    5 日尚欠本金450 萬元等語（見原審易字(一)卷第70頁）。又
    依證人周建成、周武玉霜所提出之匯款單顯示，周建成、周
    武玉霜夫妻分別於87年4 月30日匯款200 萬元、87年6 月 4
    日匯款93萬元、87年8 月19日匯款220 萬元、87年11月30日
    匯款130 萬元、87年12月7 日匯款70萬元、87年12月17日匯
    款100 萬元、88年9 月20日匯款120 萬元、88年10月22日匯
    款120 萬元、88年11月11日匯款60萬元、89年3 月1 日匯款
    80萬元、89年3 月14日匯款78萬元、89年4 月18日匯款198
    萬元至被告之妻陳錦月大眾右昌分行之帳戶內，有上開匯款
    單在卷可稽（見96偵778 卷第186 至188 頁），是證人周建
    成夫妻自87年間起，確實有多筆鉅款匯入被告之配偶陳錦月
    大眾右昌分行帳戶，因而證人周建成夫妻證稱：被告截至95
    年7 月5 日止尚欠周建成、周武玉霜夫妻本金共計450 萬元
    等情，並非無據。
  (四)另系爭支票其中票據號碼BB0000000 至BB0000000 ，面額合
    計450 萬元之5 紙支票，是被告用以向周武玉霜換回被告先
    前開給周建成、周武玉霜夫妻擔保借款，發票人陳錦月之大
    眾右昌分行之支票；而另一紙票據號碼BB0000000 、面額16
    萬5 千元、發票日95年8 月31日之支票，則是用以支付被告
    積欠周建成、周武玉霜夫妻自94年7 至11月、95年1 至6 月
    止，每月1 萬5 千元，共計16萬5 千元利息等情，亦據證人
    周建成、周武玉霜於原審審理時具結證述在卷（見原審易字
    (一)卷第77、80頁、原審易字(二)卷第8 頁），是被告以系爭支
    票其中票據號碼BB0000000 至BB0000000 ，面額合計450 萬
    元之5 紙支票，向周武玉霜換回被告先前開給周建成、周武
    玉霜夫妻擔保借款，發票人陳錦月之大眾右昌分行之支票，
    及以票據號碼BB0000000 、面額16萬5 千元、發票日95年8
    月31日之支票，支付積欠自94年7 至11月、95年1 至6 月止
    ，共計16萬5 千元利息之事實，亦堪認定。而被告明知系爭
    支票，已於95年6 月6 日間以遺失為由，辦理空白票據掛失
    止付程序，自不可能再經由提示系爭支票獲得兌現，竟仍向
    周武玉霜佯稱欲用系爭支票換回先前交付供擔保借款之陳錦
    月大眾右昌分行之支票，及用以支付上揭利息，是被告以不
    可能兌現之系爭支票換回先前開給周武玉霜之陳錦月大眾右
    昌分行之支票，即有施用詐術之情。
  (五)被告雖於原審審理中辯稱：都是周建成、周武玉霜夫妻向伊
    借錢，金額從大多10幾萬元至100 多萬元，大多現金交給他
    們，他們再以匯款方式償還云云。惟查，從證人周建成、周
    武玉霜提出之前揭匯款單顯示，周建成、周武玉霜匯入被告
    之妻陳錦月大眾右昌分行帳戶之金額，單筆少則60萬元，多
    則高達220 萬元，並無10幾萬元之情，顯見被告辯稱周建成
    、周武玉霜前揭匯款是作為還款之用，顯與事實不符。況被
    告於檢察官訊問時另稱：因周建成、周武玉霜所借之欠款於
    87年12月間都已清償，所以沒有保留借據等語。惟查，從證
    人周建成、周武玉霜提出之匯款單顯示，從88年9 月20日至
    89年4 月18日間，亦即周建成、周武玉霜夫妻尚陸續於88年
    9 月20日匯款120 萬元、88年10月22日匯款120 萬元、88年
    11月11日匯款60萬元、89年3 月1 日匯款80萬元、89年3 月
    14日匯款78萬元、89年4 月18日匯款198 萬元至被告之妻陳
    錦月大眾右昌分行之帳戶內，倘如被告所稱：係周建成、周
    武玉霜夫妻向伊借款，則其所借款項均早已於87年12月間清
    償完畢，為何證人周建成、周武玉霜夫妻會於積欠被告之債
    務均已清償完畢之情形下，仍匯入多筆款項至被告之妻陳錦
    月之大眾右昌分行之帳戶？顯然被告辯稱：都是周建成、周
    武玉霜夫妻向伊借錢云云，顯與事實不符，不足採信。
  (六)又被告一再指稱：系爭支票係周建成、周武玉霜夫妻偷竊後
    而偽造乙節；經查，系爭支票上之字跡，經本院送法務部調
    查局鑑定結果，並非周建成、周武玉霜等人字跡，有法務部
    調查局鑑定書在卷可稽（見本院上訴卷第65頁），是被告上
    開指述，純屬子虛。至於系爭支票究為何人所簽發？雖告訴
    人周建成指稱系爭支票上之金額、日期等資料，均為被告當
    場在他家中填寫等語；惟查，周建成於被告拿系爭支票向周
    武玉霜換回先前所開陳錦月大眾右昌分行支票當天並未在場
    乙節，業據證人周建成於原審審理時具結證稱：當天我不在
    家等語（見原審易字(一)卷第81頁），且證人周武玉霜於原審
    審理時亦證稱：95年7 月5 日換票當天周建成不在家，只有
    我與被告在場等語，是周建成對於被告是否親自當場在系爭
    支票上填寫金額、日期等資料，既未親眼目擊，自當難以證
    明。而證人周武玉霜案發後於95年11月2 日警詢、97年1 月
    8 日檢察官訊問，及98年4 月1 日原審詰問時固亦均證稱：
    系爭支票上金額、日期、及『周武玉霜』等文字，均為被告
    當場書寫等語，但經原審將系爭支票連同被告平日及當庭書
    寫之筆跡，送請內政部警政署刑事警察局鑑定之結果，固認
    系爭支票上之筆跡，與被告平時及當庭書寫之字跡不符，有
    內政部警政署刑事警察局99年1 月27日刑鑑字第0980179235
    號鑑定書在卷可稽（見原審易字(二)卷第149 至150 頁）。然
    查證人周武玉霜係債權人，依一般常理，債權人絕無為催討
    債務，而前往債務人家中竊取債務人之票據以之偽造，再作
    為向債務人催討或訴訟工具之用；況且系爭支票係由被告之
    配偶陳錦月申請後，交與被告管領使用，並無任何證據證明
    有遭遺失（失竊）之情，而被告卻指示其配偶陳錦月於95年
    6 月6 日將系爭支票辦理掛失手續，顯然被告事先已有預謀
    ，則被告在向周武玉霜換回原持有之票據時，衡情應無可能
    在系爭支票上親自書寫金額、日期，及『周武玉霜』等字跡
    之理，是證人周武玉霜上開證述，固有可議之處，但亦無不
    可能又係遭受被告矇騙之故。
  (七)綜上各情，被告就其管領使用之系爭支票並無證據足以證明
    曾失竊（遺失），或係遭證人周建成所偷竊；卻利用其不知
    情之配偶陳錦月謊報遺失，另同時又持已申報掛失之票據向
    周建成夫妻誆騙，以致換票得逞。嗣再向偵查機關誣告周建
    成夫妻竊盜等犯罪，其最終目的即在免其借款債務等事實，
    已臻明確，被告上揭所辯，均不足採。本件被告上揭未指定
    犯人誣告、詐欺取財，及誣告等犯行，洵堪認定。
三、核被告就事實欄一、二、三部分所為，分別係犯刑法第171
    條第1 項之未指定犯人誣告罪、第339 條第1 項之詐欺取財
    罪、第169 條第1 項之誣告罪。被告就事實欄一部分，利用
    不知情之陳錦月辦理空白票據掛失止付，同時填具致警察機
    關之遺失票據申報書，由臺灣票據交換所高雄市分所轉報請
    警察機關協助偵查，未指定犯人而誣告之犯行為間接正犯。
    又被告事實欄三部分，一誣告行為同時誣告周建成、周武玉
    霜二人，為想像競合犯，應依刑法第55條規定，從一重處斷
    。被告所為上開3 犯行，犯意各別，行為互殊，應予分論併
    罰。
四、原審認被告罪證明確，因而適用刑法第169 條第1 項、第17
    1 條第1 項、第339 條第1 項、第51條第5 款，刑法施行法
    第1 條之1 等規定，並審酌被告明知系爭支票並未遺失，為
    圖向告訴人周建成、周武玉霜騙取先前借款所開立供擔保之
    支票，以脫免積欠告訴人周建成、周武玉霜夫妻之債務，竟
    先利用不知情之陳錦月辦理空白票據掛失止付等程序，於事
    跡敗露後，復不思悔悟，竟復行具狀誣指告訴人周建成、周
    武玉霜竊取系爭支票後加以偽造，冀圖誤導承辦公務員之視
    聽，嚴重損害司法之威信，且犯後否認犯行，飾詞卸責，未
    見悔意，及前有違反商標法、商業登記法，及著作權法等前
    科（均未構成累犯），有臺灣高等法院被告前案紀錄表在卷
    可稽，素行非佳等一切情狀，就未指定犯人誣告罪部分量處
    有期徒刑2 月；就詐欺取財罪部分處有期徒刑1 年6 月；就
    誣告罪部分處有期徒刑1 年。又敘明被告所犯上開未指定犯
    人誣告、詐欺取財2 罪之犯罪時間，均在96年4 月24日以前
    ，且符合中華民國96年罪犯減刑條例之減刑條件，依法應予
    減刑，分別減為有期徒刑1 月、9 月，並依同條例第11條之
    規定，定其應執行之刑為有期徒刑1 年8 月。其認事用法，
    核無不合，量刑亦屬允當。被告上訴意旨否認犯罪，指摘原
    判決不當，為無理由，應予駁回。
五、被告於本院審理中經合法傳喚均未到庭，雖本院命其提出釋
    明後，有提出99年10月1 日義大醫院出具之診斷證明書（見
    本院卷第61頁），但該證明書僅記載：腹痛、頭痛，而此等
    一般人常有之疼痛，應不致使被告無法於99年12月29日之審
    判期日到庭，是被告於審判期日不到庭應無正當理由，爰不
    待其陳述，逕行判決。
六、另臺灣高雄地方法院檢察署移請併辦（99年度偵字第11166
    號）部分，即認被告李進財偽造『陳綿丹』之印章而偽造票
    據號碼BB0000000 至BB0000000 之支票6 紙，因認被告李進
    財另涉犯刑法第216條、第210條之行使偽造私文書罪嫌，及
    同法第201 條第1 項之偽造有價證券罪嫌；經查，本件被告
    係以換票為詐騙方法，換回其原先供擔保之票據，因而犯詐
    欺取財罪。至於被告之前是否有為偽造文書或偽造有價證券
    行為，就一般社會通念而言，要屬另一回事。亦即上開併辦
    部分與本案詐欺取財犯行，難認同屬一行為之概念而有想像
    競合關係，故上開併辦，應予退回，一併敘明。
據上論斷，應依刑事訴訟法第368條、第371條，判決如主文。
本案經檢察官高大方到庭執行職務。
中    華    民    國    100     年    1   月    19    日
                  刑事第四庭    審判長法  官  蕭權閔
                                      法  官  陳吉雄
                                      法  官  吳進寶
以上正本證明與原本無異。
如不服本判決應於收受本判決後10日內向本院提出上訴書狀，其
未敘述上訴理由者，並得於提起上訴後10日內向本院補提理由書
狀（均須按他造當事人之人數附繕本）「切勿逕送上級法院」。
中    華    民    國   100    年    1     月    19    日
                                      書記官  唐奇燕
附錄本判決論罪科刑法條：
刑法第169條第1項
意圖他人受刑事或懲戒處分，向該管公務員誣告者，處7 年以下
有期徒刑。
刑法第171條第1項
未指定犯人，而向該管公務員誣告犯罪者，處1 年以下有期徒刑
、拘役或3 百元以下罰金。
中華民國刑法第339 條第1項
意圖為自己或第三人不法之所有，以詐術使人將本人或第三人之
物交付者，處5 年以下有期徒刑、拘役或科或併科1 千元以下罰
金。